臺灣板橋地方法院民事判決　　　　　　　　　　　　九十三年度婚字第一一一二號
　　原　　　告　乙○○
　　訴訟代理人　胡美慧律師
　　被　　　告　甲○○
右當事人間請求確認婚姻關係不存在事件，本院於中華民國九十三年九月二十二日言
詞辯論終結，判決如左：
    主    文
確認原告與被告間之婚姻關係不成立。
訴訟費用由被告負擔。
    事實及理由
一、原告主張：原告罹患精神疾病，病況時好時壞，被告趁機追求原告並四處對外謊
    稱兩造已結婚，被告明知兩造未曾於民國九十三年六月二十二日舉行結婚的公開
    儀式，卻邀不知情的蔡陳萍、林苑芬夫婦，及戴曾和、黃麗勤夫婦，在結婚證書
    的證人欄上簽章，並持該虛偽的結婚證書於九十三年六月二十四日向新店戶政事
    務所辦理結婚登記。兩造雖已依
    舉行公開之結婚儀式，依民法九百八十二條及第九百八十八條第一款規定，兩造
    結婚為無效。為此依民事訴訟法第二百四十七條第一項規定訴請確認兩造婚姻不
    成立等語。並聲明：如主文所示。
二、被告抗辯：兩造確實未舉行公開的結婚儀式。當初是原告母親安排兩造先同居，
    要被告照顧原告，兩造目前仍處於籌備婚禮階段，兩造只是先去辦理結婚登記等
    語。並聲明：駁回原告之訴。
三、按「結婚應有公開儀式及二人以上之證人」，民法第九百八十二條第一項定有明
    文。又「結婚具備第九百八十二條第一項之方式者，無效」，民法第九百八十八
    條第一款亦定有明文。我國民法雖無婚姻不成立之規定，但是，理論上，法律行
    為必須成立後，才有是否無效之問題，民事訴訟法第五百六十八條第一項亦規定
    得提起確認婚姻不成立之訴，是以，如未具備公開結婚儀式，即屬無結婚行為，
    欠缺法律行為之特定成立要件，婚姻根本不成立，是以得訴請確認婚姻關係不成
    立。
四、原告主張之事實，業據原告提出
    手冊影本一紙、原告的精神診斷證明書影本二紙、被告寄給原告的存證信函影本
    一紙為證，並經證人即原告之弟蔡陳萍到庭證稱：「我與我太太林苑芬於今年六
    月二十二日，在我的楊梅住處，為兩造的結婚證書蓋章，擔任主婚人，但是兩造
    並沒有舉行任何結婚儀式，結婚證書所載之證婚人、介紹人，我都不認識，我不
    清楚他們何時蓋章」等語，並經原告之母親蔡環到庭證稱：「我不知道兩造結婚
    的事，也不知道他們辦登記的事」等語。被告亦承認兩造確實未舉行公開的結婚
    儀式。依上開調查，兩造既未舉行習慣上一定之結婚公開儀式，且未能使不特定
    之多數人得以共見聞而認識兩造有結婚儀式，自與首揭結婚應具備之形式要件不
    符，兩造結婚應屬不成立。從而，原告訴請確認兩造間婚姻關係不成立，為有理
    由，應予准許。
五、結論：本件原告之訴為有理由，依民事訴訟法第七十八條，判決如主文。
中　　　華　　　民　　　國　　九十三　　年　　　十　　　月　　　六　　　日
                                          臺灣板橋地方法院家事法庭
                                            法  官  黃惠瑛
右正本證明與原本無異
如對本判決不服，須於收受判決後二十日內向本院提出上訴狀（須按他造人數附繕本
並繳納上訴費用）
中　　　華　　　民　　　國　　九十三　　年　　　十　　　月　　　六　　　日
                                            書記官  林月蓉
